最高法院民事判決　　　　　　　　　　　　　　　　八十七年度台上字第五六五號
　　上　訴　人　張醒華
　　訴訟代理人　蕭季俠律師
　　被 上訴 人　張志榮
　　　　　　　　張幼翔
　　　　　　　　張幼霖
右當事人間請求確認繼承權存在等事件，上訴人對於中華民國八十六年四月二日台灣
高等法院第二審判決（八十五年度家上字第二三七號），提起上訴，本院判決如左：
    主  文
原判決廢棄，發回台灣高等法院。
    理  由
本件上訴人主張：伊係張耀東在大陸地區與前配偶焦雲仙所生之子，被上訴人則係張
耀東在台灣地區之配偶及子女，張耀東業於民國七十八年八月二十二日死亡，所留遺
產計有不動產及銀行存款總值新台幣（下同）六百六十四萬七千三百十四元，應由兩
造共同繼承，伊已依法聲明繼承，並經法院准予備查，詎被上訴人竟否認伊之繼承權
等情，求為確認上訴人就張耀東之遺產有繼承權存在，及被上訴人應就該遺產分割，
並連帶給付上訴人一百六十六萬一千八百二十八元之判決。
被上訴人則以：上訴人之母焦雲仙於張耀東來台不久即改嫁，上訴人隨即為繼父收養
，更改姓名為宋留新，與生父張耀東之親子關係業已不存在，就張耀東之遺產自無繼
承權等語，資為抗辯。
原審維持第一審所為上訴人敗訴之判決，駁回其上訴，係以：上訴人主張其係張耀東
與大陸地區之配偶焦雲仙所生之子之事實，業據提出河南省新鄉市公證處出具之親屬
公證書及張耀東與上訴人間及兩造間來往之信函等件為證，且為被上訴人所不爭執，
堪信為真實。惟依張耀東生前致友人張文德之信函中提及代詢焦雲仙已否改嫁姓宋的
乙事；張耀東之弟張耀西所書信函中記載焦雲仙改嫁一姓宋老人，並為上訴人取名宋
留新；證人王庭楨證稱於七十七年五月份在大陸鄭州車站問上訴人是否要認祖歸宗，
上訴人說不行，因焦雲仙所改嫁的姓宋紅軍，社會地位很好，及證人即被上訴人張志
榮之父張靖安證稱焦雲仙曾稱其於張耀東來台後，即已改嫁，上訴人也給姓宋的收養
各等語；暨上訴人所提出河南省新鄉市公證處出具之親屬關係公證書記載上訴人曾改
名宋留新，上訴人另提出楊松林出具經鶴壁市公證處核轉之證言書亦記載焦雲仙因欲
讓上訴人上學，乃辦了戶口，改名宋留新，足認焦雲仙確曾改嫁宋姓人士，上訴人因
此被收養改姓宋。至上訴人提出經公證之河南省封丘縣城關鎮后北場村民委員會出具
之二紙證明書，係私文書，且該委員會於民國七十七年之前並不存在，就焦雲仙於張
耀東來台不久即在安陽改嫁姓宋紅軍之事，自無從瞭解。又上訴人所提出安陽市公證
處公證書及鶴壁市民政局證明書，均未附相關查證資料，且係在本件訴訟繫屬後之八
十五年十一月間始提出，真實性可疑，均無足採。再者，上訴人自始否認被他人收養
，自無終止收養關係，回復其與本生父母關係之可言。從而，上訴人訴請確認對張耀
東之遺產有繼承權，及請求被上訴人分割暨給付遺產，為無理由，不應准許等詞，為
其判斷之基礎。
查收養係以發生親子關係為目的之身分法上契約行為，須符合一定之要件始能成立。
本件上訴人係大陸地區人民，依台灣地區與大陸地區人民關係條例第五十六條第一項
規定：「收養之成立及終止，依各該收養者被收養者設籍地區之規定」，同條第二項
規定：「收養之效力，依收養者設籍地區之規定」。原審未查明上訴人究為何人收養
﹖以及收養者被收養者設籍地區之規定究竟如何﹖遽依前揭理由為不利於上訴人之判
斷，自嫌速斷。上訴論旨，指摘原判決不當，求予廢棄，非無理由。
據上論結，本件上訴為有理由，依民事訴訟法第四百七十七條第一項、第四百七十八
條第一項，判決如主文。
中      華      民      國    八十七    年      三      月     十九     日
                              最高法院民事第四庭
                                  審判長法官  林  奇  福
                                        法官  許  朝  雄
                                        法官  陳  國  禎
                                        法官  李  彥  文
                                        法官  陳  重  瑜
      右正本證明與原本無異
                                              書  記  官
中      華      民      國    八十七    年      三      月    三十一    日
